最高法院刑事判決　　　　　　　　　　　　　　　　九十三年度台上字第二三二號
　　上　 訴　 人　台灣高等法院台中分院檢察署檢察官
　　上訴人即被告　甲○○
右上訴人等因被告殺人案件，不服台灣高等法院台中分院中華民國九十二年十月七日
第二審判決（九十二年度上重訴字第一一號，起訴案號：台灣台中地方法院檢察署九
十一年度偵字第一四一八二號「原判決誤載為九十年度偵字第一四一八二號」），提
起上訴，本院判決如左：
    主  文
原判決撤銷，發回台灣高等法院台中分院。
    理  由
本件原判決認定上訴人即被告甲○○係台中市○○路三九七號「再擱來小吃部」之廚
師，其於民國九十一年七月二十日晚上十時三十分許，在上址準備關店下班之際，適
何育薛與王通獎表示欲至店內消費，甲○○告知店已打烊，小姐都已下班，請渠等明
日再來等語，引起何、王二人不悅，因而發生口角及肢體衝突，何育薛乃從甲○○後
方勒住其頸部，由王通獎拳毆林某臉部，致其受有鼻子腫脹及口腔黏膜擦傷等傷害，
甲○○旋掙脫，並往同市○○街二十四巷逃跑，嗣逃至該巷二十四號友人陳文章住處
躲避，其時陳文章與友人詹國印正在客廳看電視，甲○○進入屋內並向陳文章表示，
欲借用設備清洗血跡，惟何育薛、王通獎二人未善罷干休，仍一路尾隨在後，並進入
陳文章住處，而由何育薛站在門口，王通獎則跟隨進入後方廚房，甲○○見王、何二
人竟追躡而至，王通獎且進入廚房欲加毆打，適見廚房內桌上有陳文章所有剪刀一把
，遂基於殺人之概括犯意，隨手持該剪刀朝王通獎頭部等身體要害猛刺後，離開廚房
，復持剪刀向在客廳之何育薛頭部等要害刺擊，並在門口處朝何某胸部猛刺，致其左
右兩上肢有防禦傷、左肩、左耳及左頂顳葉有割創之傷害，另一刀則刺中何育薛左胸
，刺穿左心室，造成左胸腔內大出血。甲○○在門口處要逃離時，為王通獎抓住身後
衣服，乃轉身持剪刀刺擊其腹部，致王通獎受有腹部穿刺傷併小腸穿孔、腸系膜血管
斷裂、左耳前深割裂傷、右耳後深割裂傷約十公分長，左前臂深割深部裂傷等傷害，
而倒臥巷內，甲○○旋即逃逸，並將上開剪刀棄置巷道內。何育薛嗣經送醫急救，延
至翌（二十一）日上午一時十分許不治死亡；王通獎經急救倖免於難等情。因而撤銷
第一審所為科刑之判決，改判仍論處甲○○連續殺人罪刑（處有期徒刑十年）。固非
無見。
惟查：(一)、原判決理由係以甲○○在上開陳文章住處廚房已取得尖銳兇器，且王通獎
已遭殺傷之際，在場復有林某之友人陳文章及陳某之友人詹國印在場，王通獎與何育
薛二人如非至愚痴狂，豈有見狀不退避之理。因認證人陳文章、詹國印證稱王通獎、
何育薛二人在甲○○持剪刀，且王通獎頭部受傷後，猶在陳文章屋內繼續與林某打鬥
乙節，與常理有違，難予採信，並依此認甲○○取得鋒利之兇器後自廚房、客廳門口
、大門處刺殺王通獎、何育薛，其係一路追殺而出，顯係基於殺人犯意而非防衛之意
思，而將甲○○所辯其係遭王、何二人追打，因基於正當防衛，始持剪刀反擊之語，
予以摒棄不採。然觀諸警方於案發後，就案發現場即台中市○○街二十四巷二十四號
陳文章住處屋內狀況所繪現場圖及所攝現場照片顯示，其客廳地上遺有行動電話、手
錶、寶特瓶、茶杯及鑰匙等物，現場之塑膠圓椅已經橫倒，且其地上血跡因經沾染擴
散，而呈向四方渲染之不規則狀，甲○○於原審且具狀稱現場之勞力士手錶係伊與王
通獎、何育薛二人發生打鬥而遺落等語（見一四一八二號偵卷第二十三頁、第三十二
至三十六頁，原審卷第二十六、二十七頁）。似徵證人陳文章、詹國印於警詢及偵審
中一致證稱甲○○在案發現場有與王通獎、何育薛二人發生打鬥，王某持圓椅毆打甲
○○，何育薛亦加入打鬥，與甲○○在地上扭打等語，尚非全然無據。原審對上開顯
示案發現場狀況之卷證，未加調查審酌，徒以甲○○已在陳文章住處廚房取得剪刀，
王通獎頭部且遭殺傷及有甲○○友人陳文章、詹國印在場，乃論斷王通獎、何育薛二
人見狀理應退避，無與林某打鬥可能，而將陳文章、詹國印上開供證捨棄不採，此項
自由判斷職權之運用，似與經驗法則有違，且有應於審判期日調查之證據未予調查之
違法。(二)、對於現在不法之侵害，而出於防衛自己或他人權利之行為，不罰；但防衛
行為過當者，得減輕或免除其刑，刑法第二十三條規定甚明。依原判決認定之事實，
甲○○先在其任職之「再擱來小吃部」遭王通獎、何育薛二人合力毆傷，嗣於掙脫後
，逃至陳文章住處，乃王、何二人猶不罷手，一路追躡而至，並由何育薛在陳文章住
處門口把守，王通獎則進入屋內廚房欲加毆打等情，則甲○○係先遭王通獎、何育薛
毆打受傷，即其逃至陳文章住處躲藏，王、何二人仍不罷休，尾隨追打而至，於此林
某身體所遭不法侵害是否仍在繼續當中？如是，其對於所遭受現在不法侵害，隨手持
剪刀反擊，能否謂無上開刑法第二十三條正當防衛規定之適用？即不無研酌之餘地。
原判決對於甲○○一路遭追打至陳文章住處，是否有正遭受「現在不法侵害」之客觀
情形，未加審酌、論斷，遽認甲○○所為其屬正當防衛之辯解不足採信，尚嫌理由不
備。(三)、原判決事實認定甲○○在陳文章上開住處客廳，先持剪刀猛刺何育薛胸部等
要害，在門口處要逃離時，又遭王通獎抓住身後衣服，甲○○再轉身持剪刀刺王某腹
部等情。然甲○○於第一審審理時供稱伊在廚房看見一把剪刀，就持之擋格揮舞，並
趕快要跑，但該較矮之人（指何育薛）擋住客廳不讓伊逃跑，並拿東西要打伊，二人
就扭打在地，之後有人將伊拉起來，伊準備衝出大門，該較矮之人拉住伊後面衣領，
當時伊手拿剪刀，順手往後一揮要後面放手，刺到該人後就跑出來等語（見一審卷(二)
第四十、四十一頁），倘若屬實，則於甲○○欲逃出陳文章住處之際，抓住其身後衣
服遭其刺傷者，係何育薛而非王通獎。原判決理由亦援引林某該審判期日之供詞為論
據之一（見原判決第五頁），但其事實部分則認甲○○欲逃離時，係遭王通獎抓住身
後衣服，並轉身持剪刀刺傷其腹部，此項事實認定與其理由之論述，亦有前後矛盾之
違法。是檢察官及甲○○上訴意旨執以指摘原判決違背法令，尚非全無理由，應認原
判決有撤銷發回更審之原因。
據上論結，應依刑事訴訟法第三百九十七條、第四百零一條，判決如主文。
中　　　華　　　民　　　國　　九十三　　年　　　一　　　月　　 十五 　　日
                              最高法院刑事第十一庭
                                  審判長法官  張　淳　淙
                                        法官  謝　俊　雄
                                        法官  蘇　振　堂
                                        法官  張　春　福
                                        法官  呂　丹　玉
      右正本證明與原本無異
                                              書  記  官
中　　　華　　　民　　　國　　九十三　　年　　　一　　　月　　二十九　　日
                                                                        Ｔ
